【裁判字號】    88,簡上,161
【裁判日期】    900531
【裁判案由】    遷讓房屋等
【裁判全文】
臺灣高雄地方法院民事判決  八十八年度簡上字第一六一號
    上  訴  人  乙○○
    被上訴人    甲○○○
    被上訴人    辛○○
    被上訴人    丙○○
    被上訴人    丁○○
    訴訟代理人  戊○○
    被上訴人    己○○
右當事人間請求遷讓房屋等事件，上訴人對於中華民國八十八年二月四日本院八十七
年度雄簡字第二０五一號第一審判決提起上訴，本院判決如左：
    主    文
上訴駁回。
第二審訴訟費用由上訴人負擔。
    事  實
甲、上訴人方面：
一、聲明：
（一）原判決關於駁回被上訴人等應將更換上訴人所有坐落高雄市○○區○○里○鄰
      ○○○路一七三號房屋一棟如附圖所示斜線部分面積共七點一八平方公尺空間
      之鐵捲門門鎖除去之訴，暨命負擔該部分訴訟費用之裁判均廢棄。
（二）右廢棄部分，被上訴人等應將更換上訴人所有坐落高雄市○○區○○里○鄰○○○路一七三號房屋一棟（以下簡稱系爭房屋）如附圖所示斜線部分面積共七
      點一八平方公尺空間（以下簡稱系爭空間）之鐵捲門門鎖除去。被上訴人等應
      容忍上訴人重製上開建物之鐵捲門門鎖且不得妨害上訴人出入。
二、陳述：除與原審判決書所載者相同茲予引用外，補稱：
（一）撤回原審訴之聲明有關遷讓房屋部分之請求，聲明減縮如上。
（二）被上訴人可由上訴人更換鐵捲門之舊鎖，安裝新鎖後，由上訴人複製遙控器交
      付被上訴人使用，縱不更換舊鎖也可以，上訴人只希望能有一付鐵捲門門鎖，
      可以自由出入使用。
（三）訴外人庚○○（即上訴人之父）於八十六年二月二十七日以贈與方式移轉登記
      附圖所示斜線部分之所有權予上訴人，上訴人固應為八十六年簡上字第四九號
      確定判決效力拘束，容忍被上訴人繼續使用系爭空間，然原權利人庚○○對系
      爭斜線部分之權利並未被剝奪，兩造應共同使用系爭空間，上訴人自亦承受庚○○對系爭斜線部分之所有權利，而得與被上訴人共同使用系爭空間。被上訴
      人為排除上訴人之使用，竟於八十五年三月十六日更換系爭空間鐵捲門門鎖，
      且不願將鐵捲門遙控器配製一付交予上訴人，致上訴人之合法權利遭排除，無
      法使用系爭空間。庚○○於八十五年四月二十日自行攜帶砂輪機等工具欲除去
      系爭空間之鐵捲門，重新換鎖再交由被上訴人等共同使用，即遭被上訴人妨害
      其行動，並反訴庚○○妨害自由。上訴人於八十六年四月五日委託父親庚○○
      向新興區調解委員會申請調解，被上訴人仍不到場，調解不成立，被上訴人並
      於八十七年九月十六日以存證信函通知，謂門鎖不在其等處，其無義務交付予
      上訴人云云。上訴人對系爭斜線部分之所有權遭受妨害，無法圓滿行使，自得
      依民法第七百六十七條，本於所有權請求排除侵害。
（四）兩造之母親樂鄔杏英住在戊○○所有位於系爭標的物之上方樓層，顯係被上訴
      人之使用人，被上訴人不可將責任推卸予母親。
三、證據：援用原審之立證方法，另提出言詞辯論筆錄二份、照片二紙、反訴狀一份
    、調解不成立證明書一份、存證信函一份為證。
乙、被上訴人方面：
一、聲明：求為判決駁回上訴。
二、陳述：除與原審判決書所載者相同茲予引用外，補稱：
（一）戊○○只使用系爭空間停放機車，以及為清理蓄水池使用，並未超過使用範圍
      或堆積物品。
（二）系爭空間之鐵捲門是庚○○所做，鎖是被上訴人之母樂鄔杏英所換，鑰匙由樂
      鄔杏英保管。被上訴人並無鐵捲門鑰匙，亦無除去門鎖之義務。
（三）上訴人遷離該處已三年。系爭房屋目前只有戊○○、己○○、樂鄔杏英居住，
      辛○○住在鶯歌，並未住在系爭房屋。系爭空間目前平時由樂鄔杏英管理，鑰
      匙均在樂鄔杏英處，被上訴人若要使用也是向樂鄔杏英拿鑰匙，若上訴人要使
      用，應自行向樂鄔杏英拿鑰匙。
（四）系爭空間鐵捲門門鎖乃被上訴人之母樂鄔杏英因第三人程嘉財擅自更換遙控門
      ，致該棟大樓住戶無法使用系爭空間，樂鄔杏英認為程嘉財之行為於法不合，
      乃僱請顧正儀前來更換遙控器，目前鐵捲門遙控器亦在樂鄔杏英處，遙控器並
      非被上訴人更換。上訴人所稱存證信函僅回覆稱被上訴人並無門鎖，被上訴人
      無義務交付，如有須要請自理等語，不得據以推斷認為被上訴人承認遙控鎖為
      被上訴人更換。
三、證據：援用原審之立證方法。
丙、本院依職權調閱本院八十七年度訴字第二三三０號卷宗。
    理  由
一、上訴人起訴主張：上訴人乙○○之父庚○○與被上訴人戊○○、己○○、甲○○○、辛○○、丙○○、丁○○等人係親兄弟姐妹，被上訴人等則為上訴人之叔姑
    。然被上訴人等竟將上訴人所有坐落高雄市○○區○○里○鄰○○○路一七三號
    房屋一樓即附圖所示斜線部分空間占為己用，並將上開系爭斜線部分空間之門鎖
    換掉，使上訴人及父親庚○○迄今久久不得其門而入，上訴人之父庚○○曾於民
    國八十五年間請鎖匠欲打開系爭建物門鎖之際，則遭被上訴人戊○○、己○○等
    毆打成傷，被上訴人等並無任何合法權源，卻任意將屬上訴人所有之系爭斜線部
    分空間占為己用，且換掉門鎖，是被上訴人等所為，顯然侵奪上訴人所有物並妨
    害其所有權之行使甚明，爰依民法第七百六十七條之規定，訴請判決被上訴人應
    將上訴人所有坐落高雄市○○區○○里○鄰○○○路一七三號房屋一樓之系爭斜
    線部分面積七點一八平方公尺遷讓返還上訴人，對於被上訴人妨害上訴人使用系
    爭斜線部分之行為，應予除去，並陳明願供擔保請准宣告假執行；嗣於上訴時減
    縮訴之聲明，並補稱上訴人有權與被上訴人共同使用系爭空間，然被上訴人等不
    願交付系爭空間鐵捲門門鎖，致上訴人無法使用系爭空間，爰依民法第七百六十
    七條請求被上訴人將其更換之系爭空間鐵捲門門鎖除去，容忍上訴人重製系爭建
    物鐵捲門門鎖且不得妨害上訴人出入等語。
二、被上訴人則以：於七十年間興建該大樓（即坐落高雄市新興區○○○路一七三號
    地上六樓，地下一層房屋）時，被上訴人母親即上訴人之祖母當時乃與全家協議
    言明大樓興建完成後，系爭斜線部分為全家共用，可供停放機車、腳踏車及清洗
    地下室蓄水池，上訴人之父庚○○亦予允諾，故自該棟大樓興建完成迄今，系爭
    斜線部分全家共用已達十餘年，而被上訴人等得使用系爭斜線部分業經鈞院八十
    五年度雄簡字第二二五一號第一審及鈞院八十六年度簡上字第四九號第二審判決
    確定在案，認被上訴人等有合法權源使用系爭斜線部分，顯見被上訴人等並非無
    權占有，並於上訴程序中補稱系爭鐵捲門門鎖為被上訴人之母樂鄔杏英更換，鑰
    匙亦在樂鄔杏英處，被上訴人並未持有鑰匙，亦未妨害上訴人使用，被上訴人並
    無義務除去門鎖或交付鑰匙等語，資為抗辯。
三、本件上訴人主張系爭斜線部分之所有權係庚○○於八十六年二月二十七日以贈與
    方式移轉登記與上訴人，屬上訴人所有之事實；及被上訴人主張本院八十五年度
    雄簡字第二二五一號本件被上訴人於該案請求庚○○履行契約事件，經上訴後，
    本院以八十六年度簡上字第四九號判決認為被上訴人等得使用系爭斜線部分，該
    事件業已確定，上訴人係於訴訟繫屬後受讓系爭斜線部分，為該確定判決既判力
    所及，自應容忍被上訴人使用系爭空間之事實，業據上訴人提出建物登記簿謄本
    一份，及被上訴人提出民事判決一份為證，且均為兩造所不爭執，自堪信為真正
    。
四、上訴人係本於民法第七百六十七條之規定，請求排除被上訴人對其所有權行使之
    妨害，亦即被上訴人需除去系爭空間鐵捲門門鎖，容忍被上訴人重製該鐵捲門門
    鎖，且不得妨害上訴人出入；被上訴人則辯稱系爭鐵捲門門鎖係被上訴人之母樂
    鄔杏英更換，鑰匙亦在樂鄔杏英處，被上訴人並無鑰匙，亦未妨害上訴人出入等
    語。是以本件審酌之爭點首為：被上訴人有無妨害上訴人出入？如有，則併應審
    酌上訴人得否以請求被上訴人除去門鎖，並容忍伊重製門鎖，不得妨害上訴人出
    入之方式，排除對上訴人所有權行使之妨害？
五、按所有權人得依民法第七百六十七條請求除去侵害之對象，需係對其所有權行使
    確有妨害行為之人，此觀民法第七百六十七條之規定自明。換言之，果受請求之
    對象自身對所有權人行使所有權並無妨害行為，縱確有他人妨害所有權人行使其
    權利，所有權人亦不得對事實上並無妨害行為之人請求排除侵害。本件上訴人已
    自承被上訴人有權共同使用系爭空間，其主張被上訴人等妨害其行使所有權，無
    非係以被上訴人擅自更換系爭空間之鐵捲門門鎖，且拒絕交付鑰匙予上訴人，致
    上訴人無法使用系爭空間，並主張系爭房屋之承租人程嘉財業已於本院八十七年
    度自字第六三一號竊佔案件中證稱係被上訴人命人更換門鎖，被上訴人於原審亦
    自承有更換門鎖，其存證信函亦自承有更換門鎖等情為據，然查：
（1）訴外人程嘉財於本院八十七年度自字第六三一號竊佔案件中，固證稱「己○○
     拉下遙控器，他叫了一個不知名的人來換鎖，叫人時我沒有看到，但換鎖時我
     有在場，己○○與來換鎖的共三人在場，己○○的母親不在場」等語，然訴外
     人顧正儀於本院八十七年訴字第二三三０號損害賠償事件審理中，則證稱當天
     係伊祖母即樂鄔杏英打電話給伊，表示系爭空間之門打不開，要伊前來換遙控
     器，伊換好後就將遙控器交給樂鄔杏英等語；訴外人樂鄔杏英亦於上開本院八
     十七年訴字第二三三０號事件審理中證稱當天伊因沒水用，始發現系爭空間之
     鐵捲門打不開，便叫顧正儀前來開鎖，換好遙控鎖後，遙控器即放在伊處等語
     ，此業據本院依職權調閱本院八十七年度訴字地二三三０號損害賠償事件之全
     案卷宗查明無訛。參酌上開證言，訴外人顧正儀與樂鄔杏英均證稱係樂鄔杏英
     叫顧正儀前來換鎖，其證言核屬相符，而訴外人程嘉財既已證稱叫人時伊並未
     看到，僅於拉下遙控器及於換鎖時在場，惟此與叫人換鎖間並無必然之因果關
     係，證人程嘉財既未看到係何人叫人換鎖，則其於本院八十七年度訴字第二三
     三０號損害賠償事件中證稱係己○○叫人換鎖云云，顯係臆測之詞，自難僅憑
     其證言即認為係己○○而非樂鄔杏英叫人換鎖。另上訴人所舉之存證信函，乃
     因上訴人發函要求被上訴人交還系爭空間之門鎖，被上訴人所回復之函文，該
     函主要內容為，門鎖未在伊等處，亦無義務交付於台端，若有需要請自理等語
     ，有該存證信函附卷可稽；故於此存證信函，被上訴人只是表示系爭空間之門
     鎖未在伊處，自不得因被上訴人僅表明未在伊處而未表明係在樂鄔杏英處，即
     謂系爭空間換鎖之行為係被上訴人所為，故上訴人以被上訴人回覆之存證信函
     未告知係何人為換鎖行為，而認系爭空間之遙控鎖係被上訴人所更換，要係率
     斷之詞，不足採取；依上訴人所舉之存證信函既不足以證明被上訴人有為系爭
     空間之換鎖行為；此外，上訴人又未能舉證證明系爭空間之換鎖行為係被上訴
     人所為，故上訴人主張被上訴人更換系爭空間之門鎖云云，即無可採。
（2）再者，兩造均自承系爭空間係兩造共同使用，作為停放機車、腳踏車與清理蓄
     水池之用，機車、腳踏車價值雖非甚高，然亦具有一定之交易價值，並非毫無
     失竊可能，蓄水池中若遭他人隨意丟棄物品，對系爭房屋住戶健康亦有危害，
     是以於系爭空間設置鐵捲門，以防閒雜人等任意出入，危害系爭房屋住戶財產
     與健康，尚難謂有不當之處。況且，僅鐵捲門之設置，並不當然即造成上訴人
     無法使用系爭空間之結果，上訴人所有權之行使遭受妨害，係因其未能執有系
     爭鐵捲門之鑰匙所致，並非設置鐵捲門門鎖即直接導致上訴人無法使用系爭空
     間。換言之，縱認為被上訴人確有上訴人所指，命人更換門鎖之行為，亦非即
     可認為係妨害上訴人行使其本於所有權使用系爭空間之權利之行為，仍須以被
     上訴人等有無執有鑰匙卻拒絕交付予上訴人之情事，作為判斷被上訴人有妨害
     上訴人行使所有權情事之依據。
（3）上訴人雖主張被上訴人拒絕交付鑰匙，係對其所有權行使之妨害，然查，被上
     訴人已否認其執有系爭空間之鐵捲門鑰匙，陳稱鑰匙係在訴外人樂鄔杏英處，
     被上訴人要使用系爭空間也需找樂鄔杏英拿鑰匙。而訴外人程正儀、樂鄔杏英
     於本院八十七年度訴字第二三三０號事件中，均證稱鑰匙係由樂鄔杏英保管，
     已如前述，上訴人亦未能另行舉證證明被上訴人確實執有系爭空間鐵捲門之鑰
     匙，自無從認為系爭空間鐵捲門之鑰匙係在被上訴人處。被上訴人既未執有鑰
     匙，其未能將鑰匙交付予上訴人，即無從認為係妨害上訴人使用系爭空間之行
     為。換言之，上訴人因未能執有系爭鐵捲門鑰匙，致未能使用系爭空間，亦非
     係因被上訴人之行為所致。至上訴人主張樂鄔杏英為被上訴人之使用人云云，
     然對所有權行使之妨害行為係事實行為，並非債之關係，上訴人於本件亦係本
     於物權而非債權請求權為請求，自無從認為樂鄔杏英為被上訴人之使用人，而
     令被上訴人須承擔樂鄔杏英行為之故意或過失。上訴人既未能另行舉證證明被
     上訴人有何其他妨害上訴人使用系爭空間之行為，從而，上訴人主張被上訴人
     有妨害其行使對系爭斜線部分之所有權，亦即使用系爭空間之行為，即無可採
     。至若因第三人有妨害上訴人行使其對系爭斜線部分所有權之行為，造成上訴
     人無法使用系爭空間，上訴人應逕行向該第三人請求排除侵害，而不得向被上
     訴人請求，併此敘明。
六、本件既無從認定被上訴人有妨害上訴人行使所有權之行為，從而，上訴人本於所
    有權之權能，請求被上訴人等應將更換上訴人所有坐落高雄市○○區○○里○鄰
    ○○○路一七三號房屋一棟如附圖所示斜線部分面積共七點一八平方公尺空間之
    鐵捲門門鎖除去，被上訴人等應容忍上訴人重製上開建物之鐵捲門門鎖且不得妨
    害上訴人出入，即屬無據，不應准許。原審駁回上訴人此部分之請求，並無違誤
    ，上訴人仍執前詞求予廢棄改判，非有理由，應予駁回。
七、因本件事證已臻明確，兩造其餘主張陳述及所提之證據，均毋庸再予審酌，附此
    敘明。
八、據上論結：本件上訴無理由，依民事訴訟法第四百三十六條之一第三項、第四百
    四十九條第一項、第七十八條，判決如主文。
中      華      民      國    九十      年      五      月    三十一    日
                              臺灣高雄地方法院民事第六庭
~B審判長法官  楊富強
~B法      官  黃蕙芳
~B法      官  陳怡雯
右為正本係照原本作成。
本判決不得上訴。
中      華      民      國    九十      年      六      月      一      日
~B法院書記官  鄭淑華


司法院資訊處製作；財團法人民間司法改革基金會備份。
